臺灣高等法院高雄分院刑事判決　　　　 99年度上易字第851號
上　訴　人
即　被　告　李養德
選任辯護人　蔡瑜真律師
上列上訴人因背信案件，不服臺灣高雄地方法院98年度易字第80
7 號中華民國99年7 月30日第一審判決（起訴案號：臺灣高雄地
方法院檢察署97年度偵續字第272 號），提起上訴，本院判決如
下：
    主  文
原判決撤銷。
李養德無罪。
    事  實
壹、公訴意旨略以：被告李養德（下稱被告）自民國88年7 月1
    日起迄96年7 月1 日（起訴書誤載為96年7 月16日）止，擔
    任高雄市三民區○○○路134 號「財團法人高雄市三塊厝興
    德團」（下稱三鳳宮）之總幹事，為三鳳宮員工監督、管理
    及事務審核之人。其於94年7 月間某日，於審核三鳳宮會計
    人員製作之報表時，發覺結存明細報表所列載「現金結存」
    科目之現金結存總額異於常額，遂詢問管理三鳳宮現金收入
    、支出、決定庫存現金多寡及現金保管等業務之出納鄭麗香
    ，經鄭麗香自承有挪用、侵占三鳳宮之公款，致三鳳宮之庫
    存現金總額有短絀，而與報表列載「現金結存」金額不符等
    情事後（鄭麗香所涉侵占案件，業經臺灣高雄地方法院以97
    年度審易字第1260號判處有期徒刑1 年6 月確定），已明知
    鄭麗香違法侵占三鳳宮公款之行為，且其所呈與三鳳宮會計
    人員據以製作憑證、報表之庫存現金資料及實際庫存現金金
    額不符等節，詎其竟基於背信之犯意，未將此事向三鳳宮主
    管呈報，反容任鄭麗香持續挪用、侵占三鳳宮之公款，並在
    三鳳宮相關報表上核章確認，再將之送交三鳳宮常務董事、
    董事長及監事核閱，而違背其應監督、管理員工及審核相關
    報表等職務，致鄭麗香持續侵占三鳳宮之公款達新臺幣（下
    同）575 萬8,655 元，並使三鳳宮之相關財務報表不實表達
    ，致生損害於三鳳宮。嗣鄭詠鍵於96年7 月1 日接任被告擔
    任三鳳宮總幹事之職務時，查覺有異，始悉上情。因認被告
    涉犯刑法第342 條第1 項背信罪嫌云云。
貳、按犯罪事實應依證據認定，無證據不得認定犯罪事實；不能
    證明被告犯罪者，應諭知無罪之判決，刑事訴訟法第154 條
    第2 項、第301 條第1 項分別定有明文。又事實之認定，應
    憑證據，如未能發現相當證據，或證據不足以證明，自不能
    以推測或擬制之方法，為裁判基礎；且認定不利於被告之事
    實須依積極證據，苟積極證據不足為不利於被告事實之認定
    時，即應為有利於被告之認定；另認定犯罪事實所憑之證據
    ，雖不以直接證據為限，間接證據亦包括在內，然而無論直
    接證據或間接證據，其為訴訟上之證明，須於通常一般之人
    均不致有所懷疑，而得確信其為真實之程度者，始得據為有
    罪之認定，倘其證明尚未達到此一程度，而有合理之懷疑存
    在而無從使事實審法院得有罪之確信時，即應由法院為諭知
    被告無罪之判決（最高法院30年度上字第816 號、40年度台
    上字第86號、76年度台上字第4986號判例意旨參照）。又刑
    事訴訟法第161 條已於91年2 月8 日修正公布，其第1 項規
    定：檢察官就被告犯罪事實，應負舉證責任，並指出證明之
    方法。因此，檢察官對於起訴之犯罪事實，應負提出證據及
    說服之實質舉證責任。倘其所提出之證據，不足為被告有罪
    之積極證明，或其指出證明之方法，無從說服法院以形成被
    告有罪之心證，基於無罪推定之原則，自應為被告無罪判決
    之諭知（最高法院92年台上字第128 號判例意旨參照）。另
    事實審法院對於證據之取捨，依法雖有自由判斷之權，然積
    極證據不足證明犯罪事實時，被告之抗辯或反證縱屬虛偽，
    仍不能以此資為積極證據應予採信之理由（最高法院30年上
    字第482 號判例意旨參照），又認定犯罪事實應依憑證據，
    故被告否認犯罪事實所持之辯解，縱屬不能成立，仍非有積
    極證據足以證明其犯罪行為，不能遽為有罪之認定，亦不能
    以推測或擬制之方法以為裁判基礎（最高法院84年台上字第
    2677號判決意旨參照）。
、證據能力方面：
    按傳聞法則之重要理論依據，在於傳聞證據未經當事人之反
    對詰問予以核實，乃予排斥，惟若當事人已放棄對原供述人
    之反對詰問權，於法院審判時表明同意該等傳聞證據可作為
    證據，基於證據資料愈豐富，愈有助於真實發現之理念，並
    貫徹刑事訴訟法修法加重當事人進行主義之精神，確認當事
    人對於證據能力有處分權之制度，傳聞證據經當事人同意作
    為證據，法院認為適當者，亦得為證據。另當事人於調查證
    據時，對於傳聞證據表示「沒有意見」、「對於證據調查無
    意見」，而未於言詞辯論終結前聲明異議，應視為已有將該
    等傳聞證據採為證據之同意，此刑事訴訟法第159 條之5 定
    有明文。檢察官、被告及辯護人於本院準備程序及審判期日
    ，已表示對於全案傳聞證據之證據能力均無意見，且同意作
    為本案之證據（見本院卷第33至35頁、第88頁），依刑事訴
    訟法第159 條之5 之規定，檢察官、被告及辯護人已同意本
    案傳聞證據均有證據能力，本院斟酌該等證據並非非法取得
    ，亦無證明力明顯過低之情形，是該等證據，均得採為證據
    。
肆、實體方面：
一、公訴意旨認被告涉犯背信罪嫌，係以：被告之供述、證人蔡
    財源、鄭詠鍵於偵查中之證述、證人鄭麗香於警詢及偵查中
    之證述，資為論罪之依據。訊據被告堅決否認有何背信之犯
    行，辯稱：伊在三鳳宮擔任總幹事，如有侵占公款的事被伊
    發現，伊會以書面向上報告，這是伊的職責，伊一直到96年
    7 月16日退休前，都不知道鄭麗香侵占公款的事，且月計表
    所載金額本身沒有變動過大或過小的情形，伊並沒有因此詢
    問鄭麗香，鄭麗香也沒跟伊講過有關虧空公款的事等語。辯
    護意旨則以：(1)被告對於鄭麗香侵占公款之事並不知情，亦
    未獲取一分一毫，三鳳宮並未規定總幹事須查核保管箱內之
    現金，是被告並無稽核、盤點權限，無從知悉保管箱內現金
    短少，自無違背職責，且其並無任何包庇或容任鄭麗香侵占
    之理由；(2)三鳳宮之財務報表需逐層上報，上級均無意見，
    無人要求被告調查現金狀況，且三鳳宮將保管箱密碼及鑰匙
    交由出納一人保管，是三鳳宮制度上的問題，不能因此認為
    被告違背法律上之作為義務；(3)三鳳宮月計表之現金結存金
    額係逐月累積增加，並非不合理，不能以多年前之報表對照
    94、95年之報表，即稱二者間相差數百萬元，因而推認被告
    知情；(4)本件檢察官以鄭麗香之唯一指述推認被告有背信罪
    嫌，但鄭麗香供述矛盾前後不一，經調查亦無投資股票及期
    貨交易紀錄，顯對金錢流向有所隱瞞，無法證明鄭麗香所述
    實在等語，資為被告辯護。
二、經查：
  (一)被告自88年7 月1 日起迄96年7 月1 日止，受聘擔任三鳳宮
    總幹事，嗣於96年7 月16日退休乙節，業據被告自承在卷；
    而三鳳宮之員工鄭麗香於93年6 月間起至96年11月18日間，
    利用擔任出納乙職掌管現金之機會，陸續侵占三鳳宮公款達
    575 萬8,655 元，嗣於96年11月間，接替被告擔任總幹事之
    鄭詠鍵審核同年10月之月計表時，發覺該月現金結存金額過
    大，認有異常，經詢問鄭麗香後始知悉其有侵占三鳳宮公款
    之犯行，乃報告董事長報警處理等情，業經證人鄭麗香於警
    詢、偵查及原審審理時證述在卷，及證人即三鳳宮新任總幹
    事鄭詠鍵於原審法院97年度訴字第848 號民事案件時結證明
    確（見原審法院97年度訴字第848 號民事卷一第225-1 至22
    7 頁）；而鄭麗香所涉業務侵占犯行，迭據鄭麗香於警詢、
    偵查及原審審理時均自白不諱，並經原審法院以97年度審易
    第1260號判處有期徒刑1 年6 月確定在案等情，有該確定判
    決書及鄭麗香之臺灣高等法院前案紀錄表各1 份在卷可稽，
    復為被告所不爭執，是此部分之事實，均堪認定。從而，本
    件所應審究者厥為：被告於擔任三鳳宮總幹事期間，能否察
    覺報表之現金結存科目有異，進而知悉鄭麗香有侵占公款之
    行為，而未報告上級處理，容任鄭麗香繼續擔任出納，使此
    不適任之人掌管現金有機可乘，而繼續侵占公款，損害三鳳
    宮之利益。
  (二)證人鄭麗香固證稱：被告對其侵占三鳳宮公款乙事知情云云
    。惟查，依證人鄭麗香之證述內容，關於被告何時知悉伊侵
    占三鳳宮之公款？及是否知悉伊侵占多少款項？等部分，前
    後所述並不一致，茲將此部分析述如次：
  1.關於被告何時知悉鄭麗香侵占三鳳宮公款乙節：
  (1)證人鄭麗香於96年12月9 日警詢中陳稱：「（問：你說妳從
    93年6 月許就開始侵占公款，總幹事是何時知道這你此一行
    為？）答：總幹事是於94年7 、8 月知道此事」等語（見警
    卷第6 頁）。
  (2)於97年2 月1 日偵訊中陳稱：「（問：被告李養德是否知道
    你侵占宮裡的錢？）他沒有馬上知道，他在94年7 月以後才
    知道」等語（見偵一卷第7 頁）
  (3)於98年4 月2 日偵訊中陳稱：「（問：你侵占公款之事，李
    養德是否知情？）知道」、「（問：李養德如何得知？）那
    時候李養德看會計製作之報表，發現保險箱內庫存現金金額
    過大，便向我詢問保險箱內庫存現金是否真得有那麼多，我
    才向李養德坦承沒有那麼多，實際上我有挪用一部分，我告
    訴李養德的時間約在93年8 、9 月間，當時沒有其他人在場
    」等語（見偵二卷第145 頁）。
  (4)98年4 月2 日偵訊中稍後又改稱「（問：為何之前庭訊時表
    示李養德94年7 月間才向你詢問此事？）我不知道，印象中
    應該是我工作1 年左右，李養德發現此事才問我，所以應該
    是在94年中近年底時，李養德第一次發現我挪用公款，之後
    又隔了1 年，應該是95年又問過我一次，李養德他每年年底
    都會詢問我一次，只是96年間因有選舉，李養德就沒有再問
    我了」等語（見偵二卷第147 頁）。
  (5)被告堅決否認證人鄭麗香曾告知其侵占三鳳宮公款乙事，而
    證人鄭麗香對於被告何時知悉其侵占三鳳宮公款乙節，或曰
    「93年7 、8 月間」，或曰「工作1 年左右」，或曰「94年
    年中近年底」，或曰「94年7 、8 月間」前後所述反覆不一
    ，則證人鄭麗香是否確有將其侵占三鳳宮公款之事告知被告
    ？被告是否確實知悉證人鄭麗香侵占三鳳宮之公款？即非無
    疑。
  2.關於被告是否知悉鄭麗香侵占三鳳宮多少公款乙節：
  (1)證人鄭麗香於96年12月9 日警詢中陳稱：「（問：總幹事於
    94年7 月左右知道此事時，你大約虧空多少公款？）約2 百
    萬元左右」等語（見警卷第6 至7 頁）。
  (2)於98年4 月2 日偵訊中陳稱：「（問：李養德是否知道你確
    切挪用的金額？）我猜他大概知道，因為一般庫存現金的金
    額，在淡季時約100 萬元，若是旺季，則庫存現金會較高，
    我想他是看庫存現金應有的額度與帳上的差額來認定的」等
    語（見偵二卷第146 頁）。
  (3)於98年4 月2 日偵訊中稍後又改稱「（問：李養德有無詢問
    你挪用的金額？）有，時間是95年，我當時告訴他挪用約20
    0 萬元、300 萬元不等」等語（見偵二卷第147 頁）。
  (4)證人鄭麗香自承其每月侵占16、17萬元，是利用每天經手的
    現金部分挪用等語（見警卷第6 頁），且證人鄭麗香係自93
    年6 月中旬起至96年11月18日止，侵占三鳳宮款項計5,758,
    655 元等情，業據原審法院以97年度審易字第1260號確定判
    決認定在案。而依證人鄭麗香上開證述內容，其證稱被告於
    94年7 月左右知道此事時，其虧空公款約2 百萬元左右；又
    證稱其於95年間告訴被告，其挪用公款約200 萬元、300 萬
    元不等。依證人鄭麗香上開自承每月侵占16、17萬元，且是
    利用每天經手的現金部分挪用，則證人鄭麗香於94年7 月侵
    占款項約2 百萬元，固屬相符；然證人鄭麗香復證稱其於95
    年間告訴被告，其挪用公款約200 萬元、300 萬元不等，倘
    依證人鄭麗香上開自承每月侵占16、17萬元，則其上開證稱
    於95年間所累計侵占之數額即有所不符。
  (5)依證人鄭麗香上開證述內容，一方面證稱其「猜想」被告大
    概知道其挪用之金額，因為被告可依淡旺季區分，從庫存現
    金應有的額度與帳上的差額來認定其實際挪用之金額云云，
    一方面又證稱其曾告知被告實際挪用之金額云云，其上開說
    詞顯屬臆測，且互相矛盾。職是，關於被告是否知悉鄭麗香
    侵占三鳳宮多少公款，亦無積極證據資以證明。
  (三)關於被告與鄭麗香間是否有特別情誼，鄭麗香是否有將其侵
    占所得款項分予被告等節。證人鄭麗香迭於警詢中證稱：我
    侵占三鳳宮公款沒有給被告任何對價，被告並沒有從中得利
    等語（見警卷第3 、7 頁）；於98年4 月2 日偵訊中證稱：
    被告沒有使用過我所侵占的款項等語（見偵二卷第146 頁）
    ；於原審審理中證稱：我與被告沒有特別的交情，我侵占公
    款的錢沒有分給被告等語（見原審易字卷第177 頁）。證人
    鄭健村（證人鄭麗香之堂哥）於本院審理中亦證稱：我於92
    年5 月至99年5 月擔任三鳳宮之常務董事，鄭麗香到三鳳宮
    上班是由我介紹的，被告與我及鄭麗香並無特別親近的關係
    ，我也沒有交代被告特別關照鄭麗香等語（見本院卷第91、
    92頁）。依證人鄭麗香及鄭健村上開所述，被告與證人鄭麗
    香及鄭健村間只是同事關係，並無特別情誼，倘被告確實於
    94年7 月間知悉鄭麗香侵占三鳳宮公款，且所侵占之款項多
    達數百萬元，以被告即將於96年退休，又與鄭麗香無特別情
    誼，亦未分得鄭麗香所侵占之任何款項等情，則被告何以須
    包庇鄭麗香侵占公款達2 年餘，侵占金額達數百萬元（鄭麗
    香侵占公款之時間係自93年6 月中旬起至96年11月18日止，
    侵占三鳳宮款項計5,758,655 元），除致自己刑事官司纏身
    ，另外還得面對三鳳宮之鉅額民事求償？此實與常情不符，
    自難僅憑證人鄭麗香前後不一之瑕疵證述，遽為不利於被告
    之認定。
  (四)關於鄭麗香證述被告知悉其侵占公款後之反應及處理情形等
    節。證人鄭麗香證稱：「（問：妳剛說被告知道妳挪用公款
    ，被告跟妳說要補回去，有無說用何種方式補足金額？）沒
    有」、「（問：妳有無跟被告承諾將以何種方式補回去？）
    沒有，我只說我會儘快」、「（問：當妳知道被告發現此事
    時，有無要求被告不要跟別人講？）沒有」、「（問：被告
    有無跟妳說他不會跟別人講？）沒有」等語（見原審易字卷
    第179 頁）。而被告與鄭麗香間無特別情誼，已如上述，鄭
    麗香既未向被告承諾要如何及何時補足所侵占之款項，客觀
    上鄭麗香亦無特別之資力可以補足所侵占之款項（若鄭麗香
    本身有資力，即不必侵占三鳳宮公款），且鄭麗香沒有要求
    被告不要將此事告訴他人，被告亦未承諾不會將此事告訴他
    人，則被告有何理由相信鄭麗香會將所侵占之款項補足？又
    有何理由掩護包庇鄭麗香侵占公款達2 年餘？由此，益徵證
    人鄭麗香證稱被告知悉其侵占公款乙情，確與常情有違，不
    足憑取。
  (五)證人鄭麗香其他證述內容亦有不實之處，可以佐證證人鄭麗
    香對於「被告對於鄭麗香侵占三鳳宮公款乙事知情」之指述
    ，尚有可疑，不足憑採：
  1.關於鄭麗香所侵占三鳳宮款項之用途去向為何，證人鄭麗香
    歷次所述均不相同，茲析述如次：
  (1)於96年11月19日警詢中陳稱：因做股票及期貨買賣，陸續虧
    損等語（見警卷第15頁）。
  (2)於97年3 月12日偵訊中陳稱：拿去投資外匯、股票等語（見
    偵一卷第59頁）。
  (3)於97年6 月3 日民事審理中陳稱：拿去操作買賣期貨等語（
    見原審法院97年度訴字第848 號民事卷一第156-1 頁）。
  (4)於97年8 月7 日原審準備程序中陳稱：我每個月開銷有費用
    ，買賣股票及支付生活費用等語（見原審法院97年度審易字
    第1260號卷第12-1頁）。
  (5)於98年4 月2 日偵訊中陳稱：我把侵占的金額拿去炒股票了
    等語（見偵二卷第146 頁）。
  (6)於98年7 月28日民事審理中陳稱：我所挪用的那些金錢，有
    部分是作為生活費用，有一部分拿去買彩券，也有一部分是
    拿去買股票及期貨等語（見原審法院97年度訴字第848 號民
    事卷二第152 頁）。
  (6)關於鄭麗香所侵占三鳳宮款項之用途去向，證人鄭麗香歷次
    所述均反覆不一，不盡相同，業詳如上述，則其所侵占款項
    之真正用途去向為何，實非無疑。
  2.經原審函查結果，鄭麗香於宏遠證券股份有限公司、大眾綜
    合證券股份有限公司、日盛證券股份有限公司及日盛期貨股
    份有限公司固有證券或期貨之開戶資料，惟自93年1 月1 日
    起至96年12月31日止，均無交易紀錄，此有宏遠證券股份有
    限公司99年2 月1 日陳報狀暨檢附之開戶契約書及證券買賣
    交易紀錄、大眾綜合證券股份有限公司99年2 月11日眾證（
    99）經部法字第20號函暨檢附之開戶資料及臨時對帳單、日
    盛證券股份有限公司99年2 月4 日日證字第09930022050 號
    函暨檢附之對帳單、99年3 月2 日日證字第09930030370 號
    函暨檢附之對帳單、日盛期貨股份有限公司99年2 月23日日
    期貨字第0997000001230 號函暨檢附之開戶資料各1 份在卷
    可稽（見原審易字卷第72至91頁、第94至104 頁）。經原審
    函查結果，鄭麗香於95年間，雖有陽信商業銀行股份有限公
    司給付之股息所得紀錄（格式代號54，註記C ），此有財政
    部高雄市國稅局鄭麗香95年綜合所得稅各類所得資料清單、
    陽信商業銀行作業中心98年11月13日陽信作業字第9809436
    號函各1 份附卷可憑（見原審審易字卷第42頁、97年度訴字
    第848 號民事卷二第270 頁），惟經本院再向陽信商業銀行
    股份有限公司函詢「貴公司於95年度是否有給付鄭麗香股息
    ？若有，給付金額為何？是否係因鄭麗香擁有貴公司股票而
    為給付？如曾擁有貴公司股票，係何時取得？共取得幾股？
    取得價格為何？如股票已出售，係何時售出？售價為何？該
    股票係透過何證券商下單交易」之結果，該公司函覆稱「本
    行奉准自94年11月26日起合併高新銀行，高新銀行為消滅公
    司，因合併而消滅，本行為存續公司，鄭麗香原持有高新銀
    行股數525 股，按合併基準日，高新銀行股東每1.2048股高
    新銀行股份，換發本公司1 股之比例，配發後之股數為435
    股，另本公司95年配發股票股利17股，合計結餘452 股。鄭
    麗香之持股除因前項異動外，並無其他異動資料」等語，有
    陽信商業銀行99年10月20日陽信總行政字第9900018038號函
    1 份在卷可稽（見本院卷第48頁）。足見鄭麗香於95年間，
    雖有陽信商業銀行股份有限公司給付之股息所得紀錄，然此
    並非係因鄭麗香於95年有購買陽信銀行股票之行為，而是因
    陽信銀行於94年11月26日合併高新銀行，高新銀行為消滅公
    司，鄭麗香原持有高新銀行股數525 股，換發陽信銀行股數
    435 股，另陽信銀行95年配發股票股利17股，合計結餘452
    股所致。綜上，足見鄭麗香所述其拿所侵占之款項去買股票
    及期貨云云，顯屬無稽，洵不足取。
  3.證人鄭麗香上開證述內容確有不實之處，已如上述，益徵證
    人鄭麗香對於「被告對於鄭麗香侵占三鳳宮公款乙事知情」
    之指述，洵有可疑，不足憑採。
  (六)被告自55年起任職三鳳宮擔任會計，於78年12月1 日起至80
    年11月20日止兼任出納（於80年11月20日將出納職務移交給
    張詠凰），自88年7 月1 日起至96年7 月1 日止擔任總幹事
    ，於96年7 月16日退休等情，業據被告自承在卷，並有三鳳
    宮99年10月21日團總字第143 號函、99年11月25日團總
    字第164 號函在卷可稽（見本院卷第50、74頁）。而三鳳宮
    係於80年11月29日購置金庫乙情，亦有三鳳宮81年第4 屆第
    2 次團員代表大會議案影本1 份附卷足憑（見本院卷第124
    、125 頁）。足認三鳳宮於80年11月29日購置金庫時，被告
    已非出納，自與金庫之保管流程及制度之建立無關。三鳳宮
    自80年11月29日購置金庫起至96年11月19日鄭麗香侵占公款
    之事遭發覺前，金庫之鑰匙及密碼均僅由出納一人專責保管
    ，甚至連總幹事及董事長均不知道密碼乙情，業據證人蔡財
    源（見偵二卷第15頁）、鄭詠鍵（見偵二卷第69頁）、邱錦
    櫻（見原審法院97年度訴字第848 號民事卷一第240 頁）證
    述在卷，而此段期間被告並未擔任出納職務，已如上述。是
    被告並未持有金庫之鑰匙，亦不知道金庫之密碼，並無權限
    開啟金庫查看現金存放情形，自不能僅因被告曾於78年12月
    1 日起至80年11月20日止兼任出納職務，即加重被告之注意
    義務，認被告能藉由月計表察覺現金存量異常，進而推認被
    告知悉鄭麗香侵占三鳳宮公款之事實。
  (七)三鳳宮90年至96年每月現金結存金額情形，詳如附表一、二
    所示，大抵而言，每月現金結存金額雖有增加之情形，然關
    於三鳳宮日報表及月計表之製作審核流程、每季盤點現金流
    程、現金結存金額是否有上限規定等節，依證人鄭健村（三
    鳳宮前任常務董事）證稱：我是鄭麗香的堂哥，我於92年5
    月至99年5 月擔任三鳳宮之常務董事，三鳳宮每月之月計表
    是由會計寫好送給總幹事，總幹事審核完畢之後呈給常務董
    事，再呈給董事長，之後再交給監事會，在我任內逐月審核
    月計表的過程中，並未感覺月計表現金存量有異常的情形。
    三鳳宮依照慣例，每一季都會由會計師盤點現金，會計師進
    行盤點時，董事長及常務監事都會在場，且三鳳宮並沒有規
    定金庫存放現金的上限等語（見本院卷第89至93頁）；證人
    王正得（三鳳宮前任董事長）證稱：每日報表上面有登記何
    人經手，出納做完帳，就交給會計，會計拿給總幹事，總幹
    事拿給常務董事，最後再交給董事長，主要都是做報表書面
    審核，每個月都會有3 個幹事去對帳，也是書面對帳等語（
    見偵一卷第5 頁）；證人邱錦櫻（三鳳宮會計）證稱：會計
    每日製作報表後會往上呈報給總幹事、常務董事、董事長等
    語（見原審法院97年度訴字第848 號民事卷一第239-1 頁）
    。由此，足認三鳳宮日報表之製作審核流程，係由出納做完
    帳後，交由會計製作日報表，之後逐級層交總幹事、常務董
    事及董事長審核；月計表之製作審核流程，則係由會計製作
    後，逐級層交總幹事、常務董事、董事長、監事會審核，制
    度上均設有逐級審核、層層把關之機制。參以證人鄭健村係
    證人鄭麗香之堂哥，在鄭麗香侵占三鳳宮公款期間（93年6
    月起至96年11月18日止），係擔任三鳳宮之常務董事（任期
    自92年5 月至99年5 月），在其擔任7 年之常務董事期間，
    每日審核三鳳宮之日報表，每月審核三鳳宮之月計表，均未
    發覺日報表及月計表現金存量有異常之情形。再佐以三鳳宮
    依照慣例，每一季都會由會計師盤點現金，會計師進行盤點
    時，董事長及常務監事都會在場，且三鳳宮並沒有規定金庫
    存放現金的上限等情，業如上述。則在鄭麗香侵占三鳳宮公
    款期間，常務董事、董事長對於日報表之審核均未發覺有異
    常之情形，常務董事、董事長、監事會對月計表之審核亦均
    未發覺有異常之情形，自不能僅因被告曾擔任過三鳳宮之出
    納及會計，即推認被告能查覺日報表及月計表有異常之處，
    進而推認被告對鄭麗香侵占三鳳宮公款乙事知情。
  (八)針對起訴書所舉證據即證人蔡財源、鄭詠鍵之證述部分：
  1.證人蔡財源證稱：我是第8 屆董事長，任期是92年起至95年
    7 月16日止，李養德本來是會計，在第6 屆時，王正得是董
    事長，他把李養德提拔為總幹事。我是事情發生後，才從報
    紙上得知鄭麗香侵占公款之事。三鳳宮出納內有會計、文教
    ，設一總幹事，如有事項，由總幹事簽給董事會知道，但金
    庫鑰匙、密碼則專由出納保管，總幹事及我們都不知道。鄭
    麗香不跟現任常務董事報告，是怕她自己失業，鑰匙由她自
    己保管，現金短少，應由其負責等語（見偵一卷第65、66頁
    、偵二卷第15頁）。僅能證明被告於上開時間擔任三鳳宮總
    幹事職務，而總幹事負責管理、督察下屬，若有事項，應由
    總幹事簽給董事會知悉等事實，並不能證明被告知悉鄭麗香
    侵占公款之事。
  2.證人鄭詠鍵證稱：96年11月我擔任三鳳宮總幹事，李養德交
    接有列清冊，但沒有現金或相關財產報表，我當日詢問他為
    何移交清冊中未列現金等物，他回答我說那些物品是由出納
    、會計、總務在管理的。我於96年11月17日拿到96年10月份
    的月計表後便詢問會計邱錦櫻，現金結存是何意思，她回答
    說廟裡的保險箱內有現金500 多萬元，由出納鄭麗香保管，
    我要求鄭麗香開保險箱，結果她拿給我一張「現金收入、支
    出日報表」，上面庫存周轉金餘額為14萬多元，是當日18時
    許，鄭麗香自行告知我保險箱內的現金少了2 、300 萬元，
    要求我給她時間回補，當時我問她李養德是否知悉此事，她
    回答我說李養德知情。李養德曾經擔任三鳳宮的會計，事後
    又擔任出納、總務，最後才升任總幹事，會計師要查帳時也
    會通知總幹事，所以我覺得李養德對此事一定知悉等語（見
    偵二卷第67至70頁）。證人鄭麗香雖向證人鄭詠鍵陳稱被告
    知悉其侵占公款之事，惟證人鄭麗香所證內容反覆不一，存
    有瑕疵，不足憑採，已如上述。證人鄭詠鍵雖又證稱：我覺
    得李養德對此事一定知悉云云，亦僅係其個人臆測之詞，尚
    無積極證據足以證明其所述為真，自難遽採為不利於被告之
    認定。
  (九)綜合以上，本案除證人鄭麗香之指述外，尚無其他積極證據
    足以證明被告對於鄭麗香侵占三鳳宮公款乙事知情，而證人
    鄭麗香之上開指述，反覆不一，存有瑕疵，亦如上述，自不
    能僅憑證人鄭麗香之瑕疵指述，遽認被告對於鄭麗香侵占三
    鳳宮公款乙事知情。被告對於鄭麗香侵占三鳳宮公款乙事既
    不知情，即無從予以舉發，則被告為三鳳宮處理事務，即無
    「為自己及鄭麗香不法利益，或損害三鳳宮利益」之意圖，
    亦無違背其任務之行為，自與背信罪之構成要件有間。
二、綜上所述，檢察官認被告涉嫌前揭犯行所憑之證據，尚未達
    於通常一般之人均不致有所懷疑，而得確信其為真實之程度
    ，依刑事訴訟制度「倘有懷疑，即從被告之利益為解釋」、
    「被告應被推定為無罪」之證據法則，即難據以為不利於被
    告之認定。此外，本院依卷內現存全部證據資料，復查無其
    他證據足資認定被告確有檢察官所起訴之犯行，即屬不能證
    明被告犯罪，揆諸前開說明，自應為被告無罪之諭知。
伍、原審未詳為推求，遽為被告有罪之判決，即有未合，被告執
    此聲明上訴，指摘原判決不當，為有理由，應由本院將原判
    決撤銷改判，並為被告無罪之諭知。
據上論結，應依刑事訴訟法第369 條第1 項前段、第364 條、第
301 第1 項，判決如主文。
本案經檢察官陳國全到庭執行職務。
中    華    民    國    100   年    1     月    7     日
                  刑事第十一庭  審判長法  官  翁慶珍
                                      法  官  簡志瑩
                                      法  官  孫啟強
以上正本證明與原本無異。
不得上訴。
中    華    民    國   100    年    1     月    7     日
                                      書記官  劉鴻瑛
附表一：三鳳宮90年至92年每月現金結存金額
┌───────────┬───────────┬───────────┐
│編號1 ：90年1 月至12月│編號2 ：91年1月至12月 │編號3 ：92年1月至12月 │
├────┬──────┼────┬──────┼────┬──────┤
│  時間  │借方－本月現│  時間  │借方－本月現│  時間  │借方－本月現│
│        │金結存（新臺│        │金結存（新臺│        │金結存（新臺│
│        │幣）        │        │幣）        │        │幣）        │
├────┼──────┼────┼──────┼────┼──────┤
│90年1 月│  86萬4116元│91年1 月│  26萬2803元│92年1 月│ 101萬5910元│
├────┼──────┼────┼──────┼────┼──────┤
│90年2 月│  40萬5000元│91年2 月│  78萬0115元│92年2 月│  26萬2515元│
├────┼──────┼────┼──────┼────┼──────┤
│90年3 月│  56萬0944元│91年3 月│  48萬8413元│92年3 月│  37萬8132元│
├────┼──────┼────┼──────┼────┼──────┤
│90年4 月│  2 萬9936元│91年4 月│  57萬3159元│92年4 月│  17萬0408元│
├────┼──────┼────┼──────┼────┼──────┤
│90年5 月│  21萬5097元│91年5 月│  14萬2011元│92年5 月│  11萬0449元│
├────┼──────┼────┼──────┼────┼──────┤
│90年6 月│  33萬0873元│91年6 月│  27萬7394元│92年6 月│  25萬5471元│
├────┼──────┼────┼──────┼────┼──────┤
│90年7 月│  24萬4160元│91年7 月│  11萬6161元│92年7 月│  50萬5399元│
├────┼──────┼────┼──────┼────┼──────┤
│90年8 月│  23萬5257元│91年8 月│  13萬1178元│92年8 月│  44萬4802元│
├────┼──────┼────┼──────┼────┼──────┤
│90年9 月│  20萬6573元│91年9 月│  34萬0024元│92年9 月│  8 萬8132元│
├────┼──────┼────┼──────┼────┼──────┤
│90年10月│  31萬4183元│91年10月│  27萬4058元│92年10月│  20萬5750元│
├────┼──────┼────┼──────┼────┼──────┤
│90年11月│  26萬2461元│91年11月│  21萬8156元│92年11月│  21萬4364元│
├────┼──────┼────┼──────┼────┼──────┤
│90年12月│  34萬4159元│91年12月│  29萬4817元│92年12月│  47萬9566元│
└────┴──────┴────┴──────┴────┴──────┘
附表二：三鳳宮93年至96年每月現金結存金額
┌───────────┬───────────┬───────────┐
│編號1 ：93年1月至12月 │編號2 ：94年1月至12月 │編號3 ：95年1 月至12月│
│                      │                      │        96年1 月至12月│
├────┬──────┼────┬──────┼────┬──────┤
│  時間  │借方－本月現│  時間  │借方－本月現│  時間  │借方－本月現│
│        │金結存（新臺│        │金結存（新臺│        │金結存（新臺│
│        │幣）        │        │幣）        │        │幣）        │
├────┼──────┼────┼──────┼────┼──────┤
│93年1 月│ 226萬6470元│94年1 月│  87萬2390元│95年1 月│ 587萬6920元│
├────┼──────┼────┼──────┼────┼──────┤
│93年2 月│  65萬0018元│94年2 月│ 131萬2195元│95年2 月│ 221萬2843元│
├────┼──────┼────┼──────┼────┼──────┤
│93年3 月│  44萬8985元│94年3 月│  77萬7415元│95年3 月│ 211萬6398元│
├────┼──────┼────┼──────┼────┼──────┤
│93年4 月│  32萬3109元│94年4 月│  93萬6950元│95年4 月│ 227萬0436元│
├────┼──────┼────┼──────┼────┼──────┤
│93年5 月│  28萬8137元│94年5 月│  90萬5481元│95年5 月│ 244萬3850元│
├────┼──────┼────┼──────┼────┼──────┤
│93年6 月│  48萬4061元│94年6 月│  92萬1198元│95年6 月│ 267萬3362元│
├────┴──────┤        │            │        │            │
│鄭麗香開始侵占公款    │        │            │        │            │
├────┬──────┼────┼──────┼────┼──────┤
│93年7 月│  54萬9638元│94年7 月│ 125萬0463元│95年7 月│ 281萬6259元│
├────┼──────┼────┬──────┼────┬──────┤
│93年8 月│  58萬1452元│94年8 月│ 118萬6895元│95年8 月│ 304萬0914元│
├────┼──────┼────┼──────┼────┼──────┤
│93年9 月│  68萬3057元│94年9 月│ 119萬5612元│95年9 月│ 347萬2735元│
├────┼──────┼────┼──────┼────┼──────┤
│93年10月│  93萬9993元│94年10月│ 129萬4385元│95年10月│ 782萬3917元│
├────┼──────┼────┼──────┼────┼──────┤
│93年11月│  79萬7269元│94年11月│ 141萬4053元│95年11月│ 673萬6870元│
├────┼──────┼────┼──────┼────┼──────┤
│93年12月│  69萬2663元│94年12月│ 185萬7336元│95年12月│ 402萬3548元│
├────┼──────┼────┼──────┼────┼──────┤
│        │            │        │            │96年1 月│ 425萬4687元│
├────┼──────┼────┼──────┼────┼──────┤
│        │            │        │            │96年2 月│ 510萬6223元│
├────┼──────┼────┼──────┼────┼──────┤
│        │            │        │            │96年3 月│ 450萬5860元│
├────┼──────┼────┼──────┼────┼──────┤
│        │            │        │            │96年4 月│ 480萬0409元│
├────┼──────┼────┼──────┼────┼──────┤
│        │            │        │            │96年5 月│ 508萬5279元│
├────┼──────┼────┼──────┼────┼──────┤
│        │            │        │            │96年6 月│ 589萬4661元│
├────┼──────┼────┼──────┼────┼──────┤
│        │            │        │            │96年7 月│ 564萬5214元│
├────┼──────┼────┼──────┼────┼──────┤
│        │            │        │            │96年8 月│ 567萬5522元│
├────┼──────┼────┼──────┼────┼──────┤
│        │            │        │            │96年9 月│ 550萬3850元│
├────┼──────┼────┼──────┼────┼──────┤
│        │            │        │            │96年10月│ 569萬3522元│
├────┼──────┼────┼──────┼────┼──────┤
│        │            │        │            │96年11月│  12萬0599元│
├────┼──────┼────┼──────┼────┼──────┤
│        │            │        │            │96年12月│  55萬0789元│
└────┴──────┴────┴──────┴────┴──────┘